【裁判字號】    97,簡上,26
【裁判日期】    971217
【裁判案由】    確認本票債權不存在
【裁判全文】
臺灣臺東地方法院民事判決              97年度簡上字第26號
上  訴  人  丁○○
訴訟代理人  林漢章律師
被  上訴人  合作金庫商業銀行股份有限公司
法定代理人  劉燈城
訴訟代理人  甲○○
被  上訴人  川普陶瓷工業股份有限公司
法定代理人  乙○○
上列當事人間請求確認票據債權不存在事件，上訴人對於本院簡
易庭民國97年6月25日96年度東簡字第268號第一審判決提起上訴
，本院於民國97年11月26日言詞辯論終結，判決如下：
    主  文
上訴駁回。
第二審訴訟費用由上訴人負擔。
    事實及理由
壹、程序方面
一、被上訴人川普陶瓷工業股份有限公司（下稱川普公司）未於
    言詞辯論期日到場，核無民事訴訟法第386 條各款所列情形
    ，爰依原告之聲請，由其一造辯論而為判決。
二、本件被上訴人合作金庫商業銀行股份有限公司（下稱合作金
    庫）之法定代理人於訴訟進行中由丙○○變更為劉燈城，此
    有公司變更登記表在卷可稽，是被上訴人合作金庫法定代理
    人劉燈城依法聲明承受訴訟，應予准許。
    貳、實體方面
一、上訴人起訴主張：上訴人於民國96年初與被上訴人川普公司
    簽立經銷商合約書，上訴人並同時開立面額均為新臺幣（下
    同）500,000 元之支票12紙，交予被上訴人川普公司收執以
    抵扣每月提領貨物之貨款；詎被上訴人川普公司竟於96年8
    月17日無預警停工，俟上訴人發函通知被上訴人川普公司解
    除經銷合約並請求返還票據，經被上訴人川普公司表示上訴
    人請求返還如附表所示之票據（下稱系爭支票）已經交由金
    融機構即被上訴人合作金庫代為兌領而無法返還後，上訴人
    為確保權益，始向法院聲請假處分；被上訴人合作金庫僅係
    受被上訴人川普公司之委任代為取款而已，並非系爭支票之
    實際權利人或有權占有人，系爭支票原因關係既不存在，上
    訴人自得以其與被上訴人川普公司間所存之抗辯事由對抗被
    上訴人合作金庫，；另上訴人既與被上訴人川普公司解除經
    銷合約，被上訴人川普公司持有系爭支票即屬無權占有，被
    上訴人川普公司又怠於行使權利，爰依民法第767條及第242
    條之規定，請求被上訴人合作金庫返還系爭支票予被上訴人
    川普公司，由上訴人代位受領。並聲明：(一)確認被上訴人合
    作金庫與川普公司持有上訴人所簽發系爭支票之票據權利不
    存在，(二)被上訴人合作金庫應返還系爭支票予被上訴人川普
    公司，由上訴人代位受領。
二、被上訴人合作金庫以：被上訴人川普公司於95年至96年間向
    被上訴人合作金庫申請開立信用狀代墊款項，而積欠被上訴
    人合作金庫5,031,163 元，被上訴人川普公司為清償債務，
    始於96年7 月31日前將系爭支票以權利讓與背書交付被上訴
    人合作金庫，被上訴人自已取得系爭支票之票據權利及所有
    權等語，資為抗辯。
三、被上訴人川普公司則以：被上訴人川普公司與上訴人約定，
    上訴人應一次開立支票12紙予被上訴人川普公司，再由被上
    訴人川普公司按月出貨交予上訴人；嗣被上訴人川普公司為
    清償積欠被上訴人合作金庫之債務，爰將系爭支票交付被上
    訴人合作金庫，經由被上訴人川普公司在被上訴人合作金庫
    所開設之0000000000000號備償專戶（下稱系爭備償專戶）
    提示兌現後加以清償等語置辯。
三、本件原審判決上訴人在第一審之訴駁回。上訴人就原審判決
    全部聲明不服，求為判決：(一)原判決廢棄，(二)確認被上訴人
    合作金庫與川普公司持有上訴人所簽發系爭支票1張票據權
    利不存在，(三)被上訴人合作金庫應返還被上訴人川普公司系
    爭支票，再由上訴人代位受領。上訴人並補充陳述：原審判
    決輕視專業金融機構之意見，故意不採上級法院見解，倒果
    為因云云。被上訴人合作金庫則聲明：上訴駁回。
四、兩造不爭執之事實
  (一)被上訴人川普公司以自己之名義在被上訴人合作金庫開設系
    爭備償專戶。
  (二)被上訴人川普公司向被上訴人合作金庫申請開立信用狀代墊
    貨款，被上訴人川普公司尚積欠被上訴人合作金庫5,031,16
    3元。
  (三)上訴人簽發系爭支票予被上訴人川普公司後，被上訴人川普
    公司背書交付被上訴人合作金庫。
五、兩造之爭點及本院得心證之理由
  (一)被上訴人合作金庫係因委任取款背書或權利轉讓背書而取得
    系爭支票？
    1.按支票依背書及交付而轉讓，無記名支票得僅依交付轉讓
      之；執票人以委任取款之目的，而為背書時，應於支票上
      記載之；此觀之票據法第144條準用同法第30條第1項及第
      40條第1 項之規定，自為明瞭。又票據為文義證券，票據
      上之權利義務，基於外觀解釋原則與客觀解釋原則，悉依
      票據記載之文字以為決定，而不得以票據以外之具體、個
      別情事資為判斷資料，加以變更或補充。
    2.查系爭支票背面除蓋有被上訴人川普公司之公司章及法定
      代理人乙○○之印章外，固有「備償放款專戶」之記載，
      惟就該記載文字觀之，雖可認定系爭備償專戶為系爭支票
      提示兌現後所應存入之帳戶，然而備償放款專戶並不以借
      款人之名義設立者為限；縱以借款人之名義設立，備償專
      戶之權利亦非絕對全然歸屬於借款人；基於外觀解釋原則
      與客觀解釋原則，自不能僅以系爭支票背面「備償放款專
      戶」之記載，遽認被上訴人川普公司背書交付被上訴人合
      作金庫時，有委任取款之目的。系爭支票上復無其他足徵
      被上訴人川普公司係以委任取款為目的而為背書之記載，
      足見被上訴人川普公司交付系爭支票予被上訴人合作金庫
      之背書，應屬空白背書型態之權利讓與背書，而非委任取
      款背書，自不得票據以外之具體、個別情事資為判斷資料
      ，變更或補充票據上之權利義務。從而，被上訴人合作金
      庫已因被上訴人川普公司之權利讓與背書及交付而取得系
      爭支票之所有權及票據權利，應堪認定。上訴人抗辯被上
      訴人合作金庫僅係受被上訴人川普公司之委任代為取款，
      並非系爭支票之權利人、執票人或有權占有人云云，委無
      足採。
    3.上訴人雖謂原審判決輕視專業金融機構之意見，故意不採
      最高法院96年度台上字第216 號判決之見解云云；然法官
      依據法律獨立審判，乃憲法第80條所明文規定，財政部金
      融局縱有相關解釋，仍對法官根據具體事實適用法律而為
      審判不生拘束力，自難據此逕認原審判決有何違背法律之
      情形；況且最高法院96年度台上字第216 號事件之具體事
      實與本案事實未盡完全相同，亦無強加附會之理；再者，
      該判決僅謂：「上訴人所辯中租公司之背書係屬委任取款
      背書一節，是否全不可採，非無再斟酌之餘地。」並無認
      定所有類似情狀之背書均屬委任取款背書之意，當難據以
      論斷原審判決故意違反最高法院之見解，是上訴人此部分
      抗辯，尚且容有誤會。此外，被告雖請求本院函詢行政院
      金融監督管理委員會銀行局以釐清函文效力及適用對象為
      證，然行政機關縱有相關解釋，仍對法官根據具體事實適
      用法律而為審判不生拘束力，業經本院說明如前，是本院
      審酌後認應無調查之必要，併予敘明。
  (二)上訴人以其與被上訴人川普公司間所存之抗辯事由對抗被上
    訴人合作金庫，有無理由？
    1.按票據債務人不得以自己與發票人或執票人之前手間所存
      抗辯之事由對抗執票人；但執票人取得票據出於惡意者，
      不在此限；票據法第13條定有明文。票據法第144 條雖另
      準用同法第40條第3 項之規定「票據債務人對於受任人所
      得提出之抗辯，以得對抗委任人為限。」然該條文僅適用
      於委任取款背書之情形，苟係權利讓與背書而為交付，自
      無該法律規定之適用餘地。
    2.查被上訴人川普公司於系爭支票背面所為之背書係權利讓
      與背書而非委任取款背書之事實，業經本院認定如前。揆
      諸上開說明，自無票據法第144條準用同法第40條第3項規
      定之適用餘地。上訴人復未舉證證明被上訴人合作金庫取
      得系爭支票出於惡意之事實，當不得以自己與被上訴人川
      普公司間所存抗辯之事由對抗執票人之被上訴人合作金庫
      ，是上訴人抗辯被上訴人合作金庫僅係受被上訴人川普公
      司之委任代為取款而已，並非系爭支票之權利人、執票人
      或有權占有人，上訴人自得以其與被上訴人川普公司間所
      存之抗辯事由對抗被上訴人合作金庫云云，並非可採。
  (三)上訴人請求被上訴人合作金庫返還被上訴人川普公司系爭支
    票，並由上訴人代位受領，有無理由？
    1.按所有人對於無權占有或侵奪其所有物者，得請求返還之
      ；民法第767 條前段定有明文。苟請求返還所有物者非所
      有權人，即與該條規定之要件不符，自不得依據該條法律
      規定請求他人返還特定之物。
    2.查被上訴人合作金庫已因被上訴人川普公司之權利讓與背
      書及交付而取得系爭支票之所有權及票據權利之事實，業
      經本院認定如前。揆諸上開說明，上訴人並非系爭支票之
      所有人，自不得依據民法第767 條前段之規定請求被上訴
      人川普公司及合作金庫返還系爭支票。從而，上訴人主張
      被上訴人川普公司持有系爭支票係屬無權占有，進而代位
      請求被上訴人合作金庫返還系爭支票，即屬無據。
六、綜上所述，被上訴人合作金庫經被上訴人川普公司背書轉讓
    取得系爭支票，為合法之票據債權人，上訴人依法應對被上
    訴人合作金庫負支票發票人之責任，上訴人訴請確認被上訴
    人川普公司及合作金庫持有系爭支票，對其之票據權利不存
    在，以及被上訴人合作金庫應返還被上訴人川普公司系爭支
    票，再由上訴人代位受領之請求，為無理由，不應准許。原
    審駁回上訴人在第一審之訴，經核於法洵無違誤。上訴人求
    予廢棄，為無理由，應予駁回。
七、本件事證已臻明確，兩造其餘攻擊防禦方法及所舉未經援用
    之證據，經本院斟酌後，認為均不足以影響本判決之結果，
    爰不一一論駁，併此敘明。
八、據上論結，本件上訴為有理由，依民事訴訟法第436條之1第
    3項、第449條及第78條，判決如主文。
中    華    民    國    97    年    12    月    17    日
                  民事庭審判長法  官  陳銘珠
                              法  官  范乃中
                              法  官  陳谷鴻
【附表】
┌──┬─────┬─────┬───┬──────┐
│編號│支票  號碼│票面  金額│發票人│發   票   日│
│    │          │（新臺幣）│      │            │
├──┼─────┼─────┼───┼──────┤
│ 一 │TA0000000 │500,000元 │丁○○│96年9 月30日│
└──┴─────┴─────┴───┴──────┘
以上正本證明與原本無異。
本件判決不得上訴。
中    華    民    國    97    年    12    月    23    日
                              書記官  莊永利


司法院資訊處製作；財團法人民間司法改革基金會備份。
